---
title: "Analisis Factorial"
author: "Miguel Angel González Gutiérrez"
date: "2025-10-23"
output: pdf_document
---

```{r}
# Cargar paquetes
library(readxl)
library(dplyr)
library(MVN)
library(psych)
library(performance)
library(GPArotation)
library(tidyr)
library(reshape2)
library(corrplot)
```


Leer datos. Estan Estandarizados para aplicar un analisis factorial.
```{r}
df <- read_excel("MICE_STD.xlsx")
glimpse(df)
```
```{r}
names(df_num)
```


Mantener solo numericas y quitar columna mes.
```{r}
df_num <- dplyr::select_if(df, is.numeric)
df_num <- dplyr::select(df_num, -mes)
df_num <- dplyr::select(df_num, 3:8)
glimpse(df_num)
```

Revisar normalidad conjunta e individual. Tomar una muestra aleatoria de 10k filas
```{r}
set.seed(123)
df_sample <- df_num[sample(nrow(df_num), 10000), ]  # muestra de 10000 filas

resultado <- mvn(df_sample, mvnTest = "mardia")
resultado$multivariateNormality
resultado$univariateNormality
```
Segun test de Mardia, no siguen una normal multivariada. Tampoco lo es en el caso individual para cada variable. Estimaciones por Máxima Verosimilitud descartadas.


Verificar medias a lo largo del día para establecer periodos de tiempo y acortar informacion. Mantener informacion representativa a estos periodos de tiempo.
```{r}
df$hora <- as.numeric(format(df$fecha_y_hora, "%H"))
library(dplyr)

resumen_hora <- df %>%
  group_by(hora) %>%
  summarise(
    media_sr_kw_m2 = mean(sr_kw_m2, na.rm = TRUE),
    media_wsr_km_h = mean(wsr_km_h, na.rm = TRUE)
  )

library(ggplot2)

ggplot(resumen_hora, aes(x = hora, y = media_sr_kw_m2)) +
  geom_line(color = "orange", size = 1) +
  labs(x = "Hora del día", y = "Media sr_kw_m2", title = "Media diaria de sr_kw_m2") +
  theme_minimal()

ggplot(resumen_hora, aes(x = hora, y = media_wsr_km_h)) +
  geom_line(color = "blue", size = 1) +
  labs(x = "Hora del día", y = "Media wsr_km_h", title = "Media diaria de wsr_km_h") +
  theme_minimal()
```
Cambios más notorios identificados por:
7 - 13
13 - 17
17 - 7


Sin embargo, no fue necesario utilizarlas.


Matriz de correlaciones
```{r}
Corr <- corr.test(df_num, adjust = "none")  # adjust="none" para no ajustar p-values
```

Aplicar prueba de correlacion
```{r}
check_sphericity_bartlett(df_num)


b <- check_sphericity_bartlett(df_num)
b$chisq
b$dof
b$p
```
valor p cero, existe correlacion conjunta significativa. Valor Chisq altisimo, buen indicio para afirmar que hay presencia de correlacion conjunta.

```{r}
kmo_result <- KMO(cor(df_num))
kmo_result
```
Buena metrica para el coeficiente KMO, aceptable. De forma individual, la mayoria ronda el 0.7, a excepción de la variable de Ozono.


Establecer cantidad optima de factores.
```{r}
scree(df_num)
fa.parallel(df_num, fm = "ml", fa = "fa")
```
Convergencia parece cruzar en 4 factores.


```{r}
modelo1 <- fa(df_num, nfactors = 3, rotate = "none", fm = "mle")
print(modelo1, cut = 0.3)

modelo2 <- fa(df_num, nfactors = 3, rotate = "none", fm = "minres")
print(modelo2, cut = 0.3)
```
Sin embargo, el cuarto factor resulta irrelevante. Se mantendrá el numero de factores en tres.


Agregar graficas.
```{r}
# Modelo con rotación Varimax
modelo2V <- fa(df_num, nfactors = 3, rotate = "varimax", fm = "minres")

# Mostrar las cargas factoriales (solo > 0.3)
print(modelo1V$loadings, cut = 0.3)


modelo2Q <- fa(df_num, nfactors = 3, rotate = "quartimax", fm = "minres")
print(modelo1Q$loadings, cut = 0.3)
```
Observamos Loadings para cada factor. Al no seguir una normalidad el conjunto de datos, descartamos utilizar Maxima Verosimilitud. Priorizaremos QuartiMax para minimizar el numero de factores necesarios para explicar cada variable.

```{r}
fa.diagram(modelo2V, main="Rotación Varimax, Método MLE")
```
```{r}
fa.diagram(modelo2Q, main="Rotación Quartimax, Método minres")
```

```{r}
biplot.psych(modelo2Q, main="Rotación Varimax", sub="Método MLE", col=c("gray","red"))

biplot.psych(modelo2Q, main="Rotación Quartimax", sub="Método MLE", col=c("gray","blue"))
```



Cargar informacion para revisar correlaciones de temperaturas entre alturas
```{r}
touts <- read_excel("MICE_con_altura.xlsx")
glimpse(touts)
```
```{r}
unique(touts$`__hoja`)
```
```{r}
# Vector con el orden deseado (por alturas en orden ascendente)
orden_estaciones <- c("NORESTE2", "NORESTE", "SURESTE", "NORTE", 
                      "NORTE2", "SUR", "CENTRO", "NOROESTE", 
                      "SUROESTE2", "SUROESTE")

# Probar filtrando por la estacion Primavera
primavera <- touts %>% filter(estacion == "Primavera")

# Convertimos ___hoja a factor con niveles en el orden deseado
primavera$`__hoja` <- factor(primavera$`__hoja`, levels = orden_estaciones)

# Reordenamos las filas del dataframe según este factor
primavera <- primavera %>% arrange(`__hoja`)
```

```{r}
# Vector con las estaciones del año
estaciones_ano <- c("Primavera", "Verano", "Otoño", "Invierno")

# Bucle para generar un corrplot por cada estación del año
for (e in estaciones_ano) {
  
  # 1️⃣ Filtrar por estación del año
  df_temp <- touts %>% filter(estacion == e)
  
  # 2️⃣ Convertir ___hoja a factor (para asegurar orden)
  df_temp$`__hoja` <- factor(df_temp$`__hoja`, levels = orden_estaciones)
  
  
  
  # 3️⃣ Pivotear a formato ancho
  df_wide <- df_temp %>%
    select(`__hoja`, `tout_ºc`) %>%
    group_by(`__hoja`) %>%
    mutate(id = row_number()) %>%
    ungroup() %>%
    pivot_wider(names_from = `__hoja`, values_from = `tout_ºc`) %>%
    select(all_of(orden_estaciones))  # 🔹 forzar orden de columnas
  
  # 4️⃣ Calcular matriz de correlaciones
  matriz_cor <- cor(df_wide, use = "pairwise.complete.obs")
  
  # 5️⃣ Graficar
  corrplot(matriz_cor, method = "color",
           type = "upper", diag = FALSE,
           col = colorRampPalette(c("blue", "red"))(200),
           is.corr = FALSE,
           tl.col = "black", tl.cex = 0.8,
           addCoef.col = "black", number.cex = 0.6,
           title = paste(e),
           mar = c(0,0,4,0))
}
```


Analizar distribuciones cuando 
IT = 1, 0
```{r}
df <- read_excel("MICE_con_inversion_termica_BLOQHORARIA.xlsx")
glimpse(df)
```
```{r}
df <- df %>%
  mutate(
    factor1_ML2 = 0.418*co_ppm + 0.817*pm10_ug_m3 + 0.827*pm2_5_ug_m3,
    factor2_ML1 = 0.974*so2_ppb,
    factor3_ML3 = 0.651*no2_ppb - 0.589*o3_ppb
  )
```

```{r}
set.seed(123)
sample_df <- df %>% sample_n(5000)

shapiro.test(sample_df$factor1_ML2)
shapiro.test(sample_df$factor2_ML1)
shapiro.test(sample_df$factor3_ML3)
```

```{r}
# Configuramos la ventana con 3 gráficos lado a lado
par(mfrow = c(1, 3))

# QQ Plot para el Factor 1 (ML2)
qqnorm(df$factor1_ML2, main = "QQ Plot - Factor 1 (ML2)",
       col = "blue", pch = 19, cex = 0.5)
qqline(df$factor1_ML2, col = "red", lwd = 2)

# QQ Plot para el Factor 2 (ML1)
qqnorm(df$factor2_ML1, main = "QQ Plot - Factor 2 (ML1)",
       col = "blue", pch = 19, cex = 0.5)
qqline(df$factor2_ML1, col = "red", lwd = 2)

# QQ Plot para el Factor 3 (ML3)
qqnorm(df$factor3_ML3, main = "QQ Plot - Factor 3 (ML3)",
       col = "blue", pch = 19, cex = 0.5)
qqline(df$factor3_ML3, col = "red", lwd = 2)

# Restaurar la configuración gráfica original
par(mfrow = c(1, 1))
```

```{r}
ggplot(df, aes(x = as.factor(Inversion_Termica_slot), y = factor1_ML2)) +
  geom_boxplot(fill = c("#91bfdb", "#fc8d59")) +
  labs(
    x = "Inversión térmica (0 = No, 1 = Sí)",
    y = "Factor 1 (PM2.5, PM10, CO)",
    title = "Distribución del Factor 1 según inversión térmica"
  ) +
  theme_minimal(base_size = 13)
```

```{r}
ggplot(df, aes(x = as.factor(Inversion_Termica_slot), y = factor2_ML1)) +
  geom_boxplot(fill = c("#b2df8a", "#fb9a99")) +
  labs(
    x = "Inversión térmica (0 = No, 1 = Sí)",
    y = "Factor 2 (SO₂)",
    title = "Distribución del Factor 2 según inversión térmica"
  ) +
  theme_minimal(base_size = 13)
```

```{r}
ggplot(df, aes(x = as.factor(Inversion_Termica_slot), y = factor3_ML3)) +
  geom_boxplot(fill = c("#a6cee3", "#fdbf6f")) +
  labs(
    x = "Inversión térmica (0 = No, 1 = Sí)",
    y = "Factor 3 (NO₂ / O₃)",
    title = "Distribución del Factor 3 según inversión térmica"
  ) +
  theme_minimal(base_size = 13)
```




